臺灣高雄地方法院民事判決　　　　　　　　　　　　九十三年度訴字第一八六七號
　　原　　　告　　戊○○
　　　　　　　　　丁○○
　　　　　　　　　庚○○
　　　　　　　　　己○○
　　兼右四人共同　丙○○
　　訴訟代理人
　　被　　　告　　甲○○
　　訴訟代理人　　辛○○
右當事人間租佃爭議事件，經本院於民國九十三年十二月二十四日言詞辯論終結，判
決如下：
    主      文
被告應將坐落高雄市○○區○○段第二三九地號土地（面積零點零一三九二七公頃）
返還予原告。
被告應給付原告新台幣陸仟伍佰陸拾元及自民國九十三年九月十六日起至清償日止
按週年利率百分之五計算之利息，暨自九十三年九月十六日起至返還系爭土地之日止
按年給付原告新台幣萬陸仟柒佰陸拾柒元。
本判決第二項得假執行。
訴訟費用由被告負擔。
    事實及理由
一、原告起訴主張：坐落高雄市○○區○○段第二三九地號土地（下稱系爭土地，面
    積零點零一三九二七公頃，重劃前為高雄市○○區○○段六小段第四一八地號，
    面積零點零三六八公頃）原為伊等之父劉子祥所有並與被告之父李萬長（即李澤
    ）於民國三十八年間訂有耕地三七五租約，後系爭土地由伊等共同繼承，而被告
    之父李萬長於六十二年十月三十日死亡後即由之繼承該租賃權並續任耕作，詎被
    告自六十三年間起即未繳付租金，經伊等之父先後於同年十一月十八日、二十八
    日及七十三年八月三十日多次催告其繳付租金仍未為之，伊等乃於九十二年一月
    二十日依耕地三七五減租條例第十七條第一項第三款之規定以存證信函通知被告
    終止系爭耕地租約，而被告直至伊等依法終止系爭耕地租約後，始另以存證信函
    通知伊等，並於九十二年三月三日逕將自七十四年一月一日起至九十二年十二月
    三十一日之租金予以提存，惟其提存已在原告為終止系爭耕地租約之意思表示後
    而不生清償之效力，其自尚應給付伊等自六十三年一月一日起至九十一年十二月
    三十日止所積欠之租金計新台幣（下同）一萬七千六百三十二元，而兩造間之耕
    地租賃關係既自九十二年間起即已消滅，被告自應返還系爭土地，且其自此已屬
    無權占用系爭土地，並亦因而受有每年相當於申報地價週年利率百分之八計算之
    法定租金計五萬四千九百九十三元之不當利得，若鈞院認伊等所提前開主張為無
    理由者，則因系爭土地業已重劃變更為都市計畫區第四種住宅區用地而不得再作
    為耕地使用，伊等依耕地三七五減租條例第十七條第一項第五款之規定亦得終止
    契約，爰以本起訴狀繕本之送達（九十三年九月十五日）代終止契約之意思表示
    ，被告亦應返還系爭土地予伊等，並給付上開積欠之租金及返還上開不當利得，
    為此，爰依耕地三七五減租條例、耕地租約、不當得利及繼承之法律關係為先位
    主張求為判決：（一）被告應將坐落高雄市○○區○○段第二三九地號土地返還
    原告。（二）被告應給付原告一萬七千零二十四元及自起訴狀繕本送達之翌日即
    九十三年九月十六日起至清償日止按週年利率百分之五計算之利息，暨自九十二
    年一月二十日起至返還系爭土地之日止，按年給付五萬四千五百九十三元之相當
    租金損害及自起訴狀繕本送達翌日起至清償日止按週年利率百分之五計算之利息
    ，並後位主張求為判決：（一）被告應將坐落高雄市○○區○○段第二三九地號
    土地返還原告。（二）被告應給付原告一萬八千零八十八元（自六十三年一月一
    日起至起訴狀繕本送達翌日即九十三年九月十六日止）及自起訴狀繕本送達之翌
    日起至清償日止按週年利率百分之五計算之利息，暨自九十三年九月十六日起至
    返還系爭土地之日止，按年給付五萬四千五百九十三元之相當租金損害。
二、被告則以：系爭耕地租約業於九十一年十二月三十一日屆期，而伊現仍自任耕作
    且願繼續承租系爭土地，原告自應依耕地三七五減租條例第二十條之規定續訂租
    約，而有關本件租金之給付，原告之父劉子祥已與伊父李萬長於訂約時業已約定
    由出租人至承租人之住所收取租金，且原告之父業已委由訴外人乙○○收取自六
    十三年一月一日起至七十三年十二月三十一日止之租金，至此後之租金係因出租
    人之原告長年怠於前來伊之住處向伊收取，則此應屬原告受領遲延而非伊欠租，
    伊並已寄發存證信函通知原告前來收取租金，在未得其回應之情形下，伊已將自
    七十四年一月一日至九十二年十二月三十一日止所積欠之租金計九千五百七十六
    元為其提存，伊自無欠租達二年以上之情事，況原告亦未定相當期限催告伊給付
    租金，故原告以此為由終止租約顯不合法，又若鈞院認系爭土地業已重劃變更為
    都市計畫區第四種住宅區用地而不得再作為耕地使用，原告應依耕地三七五減租
    條例第十七條第二項之規定或依農業發展條例第十六條第五款之規定以給付金錢
    或分割土地之方式補償伊等語資為抗辯，並求為判決：原告之訴駁回。
三、兩造不爭執之事實：
（一）系爭土地原為原告之父劉子祥所有，其與被告之父李萬長（即李澤）於三十八
      年間即訂有耕地三七五租約，後系爭土地由原告共同繼承，被告亦於其父在六
      十二年十月三十日死亡後繼承該租賃權而續任耕作。
（二）被告曾先後於九十二年一月十六日、二十日以存證信函催告原告辦理系爭耕地
      租約續訂事宜並請其前來收取租金，後被告則先後於九十二年三月三日、四日
      提存自七十四年一月一日起至九十二年十二月三十一日止之租金合計九千五百
      七十六元。
四、本件兩造爭執之處在於：（一）原告得否依耕地三七五減租條例第十七條第一項
    第三款之規定，以被告積欠地租達二年之總額為由終止系爭耕地租約？（二）若
    否，原告得否另依耕地三七五減租條例第十七條第一項第五款之規定，以系爭土
    地業經依法變更為非耕地使用為由終止系爭耕地租約？（三）原告得向被告請求
    給付積欠之租金數額若干？
（一）按「出租之公、私有耕地因實施市地重劃致不能達到原租賃之目的者，由直轄
      市或縣市政府逕為註銷其租約並通知當事人。」，平均地權條例第六十三條第
      一項定有明文，是直轄市或縣市政府固得因耕地實施市地重劃後而為註銷耕地
      租約之行政處分，惟此須該耕地已不能達到其原租賃之目的始得為之，且主管
      機關所為註銷租約登記之行政處分亦非即謂其已代耕地租約當事人為私法上終
      止契約之意思表示。查系爭土地固於八十一年間辦理市地重劃而為地號及面積
      之變更已如前述，惟高雄市左營區公所於九十一年十一月二十日曾以載明「出
      租人與承租人間訂有三七五租約之私有耕地於民國九十一年十二月三十一日租
      期屆滿時，申請續訂租約或申請收回自耕之案件，請於公告期間（九十二年一
      月一日起至同年二月十四日止）提出申請」等語之通知書發予兩造乙情，此有
      高雄市左營區公所九十一年十一月二十日高市左營民字第０九一００一四六一
      六號函暨通知書等件附卷可稽，是系爭耕地之主管機關於重劃後既仍通知兩造
      應於公告期間提出續約或收回自耕之申請，該主管機關就此之市地重劃顯認並
      非不能達到其原耕作使用之目的而未逕為註銷登記，且縱主管機關在系爭土地
      辦理市地重劃後已有不能達其原使用目的而應予逕為註銷登記之處分惟其怠於
      為之，惟依前述，亦非謂主管機關即得以該註銷登記代兩造為終止系爭耕地租
      約之意思表示，合先敘明。
（二）原告得否依耕地三七五減租條例第十七條第一項第三款之規定，以被告積欠地
      租達二年之總額為由終止系爭耕地租約：
      次按「依契約應由出租人赴承租人處收取租金，而出租人並未赴承租人處收租
      者，則衹構成出租人受領之遲延，不能謂為承租人之欠租，設此際承租人業已
      催告出租人收租，或已將租金提存者，其不能謂承租人欠租固不待言，縱或承
      租人未為此項催告或提存，其不能構成承租人之欠租責任亦同。」、「耕地出
      租人以承租人積欠地租達兩年之總額為原因終止租約，應依民法第四百四十條
      第一項規定，定相當期限催告承租人支付，於往取債務，並須於催告期滿，至
      承租人之住所收取，承租人仍不為支付，出租人始得終止租約。」、「所謂往
      取債務，係指以債務人之住所為清償地之債務而言。此項債務，必須債權人於
      清償期屆滿後至債務人住所收取時，債務人拒絕清償，始負給付遲延之責任。
      倘債權人未赴債務人住所收取，祇構成債權人受領遲延，債務人不負給付遲延
      之責任。」，最高法院五十二年台上字第一三二四號、八十六年台上字第三三
      二四號、八十二年度台上字第一二一八號分別著有判例及判決意旨可資參照。
      查系爭耕地租約對於地租之繳納業已約定在承租人之住所繳納實物，此觀該租
      約第四條之甲項（乙項空白）即明，是系爭租約對於地租之繳付既已約定其清
      償地為承租人之住所而為往取債務，訴外人劉子祥或其繼承人即原告等自負有
      至承租人即被告之住所地收取租金之義務，而原告雖主張其父業已先後於六十
      三年十一月十八日、同年月二十八日、七十三年八月三十日迭次催告被告應將
      其應繳付之租金郵寄至其父住處云云，並提出被告之母即訴外人李蔡玉鳳之回
      函為證，惟此業為被告所否認，而原告復未能提出確有將該催告函送達予被告
      或其母收受之證明，自難據此而得為有利於原告之認定。是原告之父及原告既
      未曾定相當期限催告被告給付租金，且亦未於其主張之催告期滿後至被告處收
      取租金，則依上開說明，本件自應屬出租人之訴外人劉子祥或其繼承人之原告
      受領之遲延，而不能謂承租人之被告業有欠租之情事，是原告於九十二年一月
      二十日依耕地三七五減租條例第十七條第一項第三款之規定以存證信函通知被
      告終止系爭耕地租約洵非合法，其所為終止租約之意思表示自尚不生效力，則
      該租約於原告另依其他規定為終止前自尚存續中至明。
（三）原告得否另依耕地三七五減租條例第十七條第一項第五款之規定，以系爭土地
      業經依法變更為非耕地使用為由終止系爭耕地租約：
      又按耕地租約在租佃期限未屆滿前，經依法編定或變更為非耕地使用時，得終
      止租約，耕地三七五減租條例第十七條第一項第五款定有明文。查系爭土地業
      已變更使用分區為第四種住宅區，此有高雄市政府都市發展局土地使用分區證
      明書乙份在卷可憑，是系爭土地既已於兩造租約存續期間業經依法編定為非耕
      地之第四種住宅區使用，出租人之原告自得依耕地三七五減租條例第十七條第
      一項第五款之規定終止租約，而原告業已主張以本件起訴狀繕本之送達作為通
      知被告為終止租約之意思表示，是兩造租約自已於九十三年九月十五日發生合
      法終止之效力應堪認定。至被告雖另主張原告應依耕地三七五減租條例第十七
      條第二項之規定或依農業發展條例第十六條第五款之規定以給付金錢或分割土
      地之方式補償云云，惟耕地三七五減租條例第十七條第二項規定之補償，與同
      條第一項第五款所規定之終止租約收回耕地，並非立於互為對待給付之關係，
      自不發生同時履行抗辯問題（最高法院八十三年台上字第二四００號判例參照
      ），是出租人應給承租人補償並非終止租約之生效要件，原告依此為終止租約
      之意思表示自仍於通知到達時生其合法效力，並不因被告表示應予補償而有異
      ，而被告於本院審理中並未具體表明提起反訴，且原告亦於本院審理中表明不
      同意以分割土地之方式予以補償，則此並非本院所得審究之範圍，附此敘明。
（四）原告得向被告請求給付積欠之租金數額若干：
      被告雖辯以原告之父於前業已委由訴外人乙○○向其收取自六十三年一月一日
      起至七十三年十二月三十一日止之租金云云，並提出收據乙紙為證，惟此業為
      原告所否認，且經本院多次傳喚證人乙○○到庭作證而均未到庭，自難據此為
      有利於被告之認定，是原告請求被告仍應給付該期間之欠租自屬有據。今原告
      於本件被告所積欠租金之請求係以每年租金六百零八元為計算基準，而被告對
      此亦未爭執，則依此計算結果，被告應給付該期間及自九十三年一月一日起至
      其合法終止之日即同年九月十五日止所積欠之租金即為六千五百六十三元〈63
      .1.1 ～73.12.31為608×10＝6080，93.1.1～93.9.15為（608÷12×9）+（
      608÷12÷30）×16＝483，6080+483＝6563〉。又按「債權人受領遲延時，清
      償人得依提存方法以免除其債務。」，最高法院二十年上字第六七０號著有判
      例意旨可資參照。查訴外人劉子祥或其繼承人即原告就系爭耕地租約之租金給
      付依上述乃有受領遲延之情形，而被告乃依法將其應繳付自七十四年一月一日
      起至九十二年十二月三十一日止之租金合計九千五百七十六元提存如前所述，
      是依前揭說明，被告提存後即生清償之效力而已免除其應給付原告該期間租金
      之義務，原告自可隨時向本院提存所辦理領取之，其請求被告再給付此期間之
      租金為無理由，應予駁回。
    綜上，訴外人劉子祥或其繼承人即原告並未定相當期限催告被告給付租金，且亦
    未於其主張之催告期滿後至被告處收取租金，此自屬出租人之原告受領之遲延而
    不能謂承租人之被告有欠租之情事，原告依耕地三七五減租條例第十七條第一項
    第三款之規定主張終止系爭耕地租約尚非合法，惟因系爭土地於兩造租約存續期
    間已經依法編定為非耕地之第四種住宅區使用，出租人之原告依同項第五款之規
    定自得適法終止系爭耕地租約，並請求被告返還系爭土地，而訴外人劉子祥、李
    萬長於死亡後，依民法第一千一百四十八條前段之規定業由原告、被告概括繼承
    其等財產上之一切權利義務，原告自得請求被告給付自六十三年一月一日起至七
    十三年十二月三十一日止及自九十三年一月一日起至同年九月十五日止積欠之租
    金計六千五百六十三元。
五、再按「無法律上原因而受利益，致他人受損害，應返還其利益。雖有法律上原因
    ，而其後已不存在者，亦同。民法第一百七十九條定有明文。故其得請求之範圍
    ，應以對方所受之利益為度。而無權占有他人土地，可能獲得相當於租金之利益
    ，為社會通常觀念。」，最高法院六十一年度台上字第一六九五號判例可供參照
    。本件原告既已於九十三年九月十五日合法終止系爭耕地租約，則被告自翌日起
    即無權占用原告所有之系爭土地，且被告就此依社會通念自亦受有相當於租金之
    利益，揆諸前開裁判意旨，原告自得請求被告給付相當於租金之不當利益。又系
    爭土地於九十三年一月間之申報地價為每平方公尺五千二百八十元，此有土地登
    記謄本在卷可按，另系爭土地係位於左營區○○○路與自由四路間，附近為住宅
    區，市況普通，交通便利，亦有電子地圖及原告所提出之現場照片附卷足參，本
    院審酌系爭土地附近繁榮程度，使用狀況，並考量目前社會經濟情況等情，認為
    原告請求以按申報地價年息百分之八計算被告占用系爭土地所受相當於租金之利
    益尚屬過高而應以申報地價年息百分之五計算始為相當，故依被告所占用之土地
    面積、申報地價及年租率計算結果，其自九十三年九月十六日起至返還系爭土地
    之日止應按年給付相當於租金之利益即為三萬六千七百六十七元｛計算式：5280
    （元/平方公尺）×139.2 7（平方公尺）×5/100＝36767｝。從而，原告請求被
    告應給付自九十三年九月十六日起至返還系爭土地之日止按年給付三萬六千七百
    六十七元，尚屬有據，應予准許，其逾此範圍外之請求，於法無據，應予駁回。
六、末按「攻擊或防禦方法，除別有規定外，應依訴訟進行之程度，於言詞辯論終結
    前適當時期提出之。當事人意圖延滯訴訟，或因重大過失，逾時始行提出攻擊或
    防禦方法，有礙訴訟之終結者，法院得駁回之。攻擊或防禦方法之意旨不明瞭，
    經命其敘明而不為必要之敘明者，亦同。」，民事訴訟法第一百九十六條定有明
    文。本件原告於九十三年九月十五日起訴時係分別依耕地三七五減租條第十七條
    第一項第三款及同項第五款而為先後位之主張，其後則遲至同年十一月二十六日
    始另追加依同條例第十六條及同項第四款之規定為其攻擊方法（起訴狀及民事答
    辯狀（三）附卷可參），觀以原告所主張此攻擊方法之事實早發生於其提起本件
    訴訟前之九十二年四月二十二日，其本得於提起本件訴訟或後位主張時一併提起
    ，其竟未依此為之，顯係因其重大過失逾時始行提出而有礙本件訴訟之終結，爰
    依上開規定駁回其此攻擊方法之主張，附此敘明。
七、本件主文第二項係所命給付之金額未逾五十萬元之判決，依民事訴訟法第三百八
    十九條第一項第五款之規定，自應依職權宣告假執行。
八、據上論結，本件原告之訴為一部有理由、一部無理由，依民事訴訟法第七十九條
    、第三百八十九條第一項第五款，判決如主文。
中　　　華　　　民　　　國　　九十四　　年　　　一　　　月　　　七　　　日
                             臺灣高雄地方法院民事民五庭
                                         法      官 何悅芳
正本係照原本作成。
如不服本判決，應於送達後廿日內，向本院提出上訴狀並表明上訴理由，如於本判決
宣示後送達前提起上訴者，應於判決送達後十日內補提上訴理由書（須附繕本）。
中　　　華　　　民　　　國　　九十四　　年　　　一　　　月　　　十　　　日
                                         法院書記官 周志揚
